臺灣高等法院高雄分院刑事判決　　　　100年度上易字第851號
上　訴　人　臺灣高雄地方法院檢察署檢察官
被　　　告　張良遠
上列上訴人因被告詐欺案件，不服臺灣高雄地方法院100 年度易
字第853 號中華民國100 年7 月13日第一審判決（起訴案號：臺
灣高雄地方法院檢察署100 年度偵緝字第226 號），提起上訴，
本院判決如下：
     主  文
上訴駁回。
     事  實
一、張良遠前因竊盜案件，經臺灣臺南地方法院以91年度易字第
    1640號判決處有期徒刑5 月，嗣經臺灣高等法院臺南分院以
    92年度上易字第691 號判決駁回上訴確定；又因違反電信法
    案件，經臺灣臺南地方法院以93年度簡字第2667號判決處有
    期徒刑3 月確定；前開2 罪經臺灣臺南地方法院以94年度聲
    字第295 號裁定定應執行有期徒刑7 月確定，於民國94年9
    月30日縮刑期滿執行完畢。詎其猶不知悛悔，意圖為自己不
    法之所有，自99年4 月1 日起至99年10月7 日止，基於詐欺
    取財之接續犯意，明知其無力清償，竟仍多次前往林進財位
    於高雄市彌陀區（改制前之高雄縣彌陀鄉○○○路4 巷20號
    住處，分別以其機車故障、需要錢加油、出車禍等不實理由
    ，向林進財借款十餘次，林進財出於同情竟信以為真，因而
    陷於錯誤，每次各交付新臺幣（下同）約數千元至數萬元不
    等之現金予張良遠，張良遠則以此方式接續共詐得現金44萬
    5 千5 百元，均遭其持以作為賭博性電玩之籌碼而輸光殆盡
    。後因林進財之弟媳何寶桂經鄰居告知後發現上情有異。嗣
    於99年10月7 日下午4 時50分許，張良遠在林進財住處內，
    欲以上開手法再次詐騙林進財時（未得手），經何寶桂報警
    而查獲，並扣得張良遠所有供其當日為遂行詐騙及免遭查獲
    ，而依何寶桂之要求，以假名「許萬億」書寫之字條1 張。
二、案經高雄市政府警察局岡山分局報告臺灣高雄地方法院檢察
    署檢察官偵查起訴。
     理  由
一、證據能力：後述關於證人於審判外之陳述及卷附書證而屬於
    傳聞證據等部分，檢察官、被告張良遠已於本院審理調查上
    開證據時均知係屬傳聞證據，而就此證據能力均表示無意見
    ，即同意作為證據，且本院認為以之作為本案認定之證據，
    均與待證事實具有關聯性，且無證據證明此等證詞有何非出
    於任意性，或書證有何遭變造或偽造情事，作為本案之證據
    亦屬適當，依刑事訴訟法第159 條之5 第1 項規定，自得為
    證據。
二、被告張良遠如何於上開時、地，多次接續詐騙告訴人林進財
    現金，共計44萬5 千5 百元得手之犯罪事實，業據被告於警
    、偵、原審及本院均坦承認罪，並據告訴人及證人何寶桂（
    告訴人之弟媳）各於警詢、偵查指證明確，復有扣案之被告
    親筆書寫供其為遂行詐騙及免遭查獲，而以假名「許萬億」
    書寫之字條1 張及扣押筆錄、扣押物品目錄表可佐，足認被
    告上開自白核與事實相符，自得採為論罪之依據。本案事證
    明確，被告上開詐欺取財犯行，堪以認定。
三、核被告張良遠所為，係犯刑法第339 條第1 項之詐欺取財罪
    。又按刑法上所謂之「接續犯」，則係指行為人以單一之決
    意，於密切接近之時、地接續實施侵害同一法益之數行為，
    而各行為之獨立性極為薄弱，依一般社會健全觀念，在時間
    差距上，難以強行分開，在刑法評價上，以視為數個舉動之
    接續施行，合為包括之一行為予以評價，較為合理者而言。
    刑法刪除連續犯之修正理由說明亦謂：「對繼續犯同一罪名
    之罪者，均適用連續犯之規定論處，不無鼓勵犯罪之嫌，亦
    使國家刑罰權之行使發生不合理之現象」、「基於連續犯原
    為數罪之本質及刑罰公平原則之考量，爰刪除有關連續犯之
    規定」、「至連續犯之規定廢除後，對於部分習慣犯，例如
    竊盜、吸毒等犯罪，是否會因適用數罪併罰而使刑罰過重產
    生不合理之現象一節，在實務運用上應可參考德、日等國之
    經驗，委由學界及實務以補充解釋之方式，發展接續犯之概
    念，對於合乎『接續犯』或『包括的一罪』之情形，認為構
    成單一之犯罪，以限縮數罪併罰之範圍，用以解決上述問題
    」，即意在將原應各自獨立評價之數罪，回歸本來就應賦予
    複數法律效果之原貌；對於部分習慣犯，則補充「接續犯」
    或「包括上一罪」之概念，限縮數罪併罰規定之適用，以維
    持刑罰公平原則，使罰當其罪（最高法院98年度台上字第75
    13號判決要旨參照）。本件被告自99年4 月1 日起至99年10
    月7 日止，對於同一被害人即告訴人林進財所為多次詐騙金
    錢之舉，均係利用告訴人同情心而基於單一之詐欺決意而為
    ，且在同一地點及接近之時點內為之，所侵害之法益均屬相
    同，依一般社會健全觀念，各該舉動之獨立性極為薄弱，難
    以強行分開，在刑法評價上，以視為數個舉動之接續施行，
    合為包括之一行為予以評價較為合理，依據上開說明，應論
    以接續犯之一罪（本件起訴被告亦論以一罪），則公訴人於
    本院審理時所陳「被告所為數次犯行，應論以數罪」等語（
    見本院卷第39、44頁），尚有誤會。另被告有如上開事實欄
    所載之曾受有期徒刑宣告及執行完畢等情，有臺灣高等法院
    被告前案紀錄表在卷可稽（見本院卷第14-15 頁），其受有
    期徒刑執行完畢後，於5 年內即99年4 月1 日起故意再犯本
    件有期徒刑以上之罪，雖其實質上一罪之行為終了於99年10
    月7 日，然累犯之認定應以最初行為時之犯罪時點為基準（
    最高法院93年度台非字第273 號判決意旨參照），是被告仍
    應論以累犯，並加重其刑。
四、原審認被告張良遠罪證明確，因而適用刑法第339 條第1 項
    、第47條第1 項、第38條第1 項第2 款、第3 項，刑法施行
    法第1 條之1 第1 項、第2 項前段等規定，並審酌被告正值
    青壯，不思循正途賺取財物，為供一己賭博之需，竟利用告
    訴人林進財之同情心，一再詐騙其金錢，致告訴人受有44萬
    5 千5 百元之損失，所為實應非難，復審酌其犯罪之動機、
    目的、手段、情節，及被告之學歷為國中畢業、在麥寮六輕
    工業區工作、月薪約2 萬6 千元至2 萬7 千元等情，以及被
    告業已當庭與告訴人達成和解，告訴人並表示若被告能按期
    履行，即不追究其責任，惟迄至100 年7 月12日止，被告尚
    未依約給付第一期款項（見原審卷第30、33、36頁之審判筆
    錄、和解筆錄及公務電話紀錄）等一切情狀，並認檢察官具
    體求處有期徒刑1 年6 月尚嫌過重，而量處有期徒刑1 年；
    並敘明：扣案之被告以假名「許萬億」書寫之字條1 張，係
    被告所有供犯本罪所用之物，應依刑法第38條第1 項第2 款
    、第3 項規定宣告沒收；及公訴意旨雖以被告有竊盜前科，
    目前尚有詐欺、侵占案件在偵查中，顯因懶惰成習而一再犯
    罪，欠缺正確之謀生觀念，而併請求對被告諭知強制工作等
    語。惟按保安處分係針對受處分人將來之危險性所為之處置
    ，以達教化、治療之目的，為刑罰之補充制度。我國現行刑
    法採刑罰與保安處分雙軌制，係在維持行為責任之刑罰原則
    下，為協助行為人再社會化之功能，以及改善行為人潛在之
    危險性格，期能達成根治犯罪原因、預防犯罪之特別目的。
    是保安處分中之強制工作，旨在對嚴重職業性犯罪及欠缺正
    確工作觀念或無正常工作因而犯罪者，強制其從事勞動，學
    習一技之長及正確之謀生觀念，使其日後重返社會，能適應
    社會生活。保安處分之措施亦含社會隔離、拘束身體自由之
    性質，其限制人民之權利，實與刑罰同，本諸法治國家保障
    人權之原理及刑法之保護作用，其法律規定之內容，應受比
    例原則之規範，使保安處分之宣告，與行為人所為行為之嚴
    重性、行為人所表現之危險性，及對於行為人未來行為之期
    待性相當。刑法第90條及竊盜犯贓物犯保安處分條例第3 條
    第1 項關於強制工作之規定，均係本於上開意旨制定，而由
    法院視個案中行為人之危險性格，依職權決定應否交付強制
    工作，以達保安處分之特別預防之目的（司法院大法官會議
    釋字第471 號解釋、最高法院99年度台上字第6704號判決意
    旨參照）。被告雖接續多次詐騙告訴人，然衡其於98年5 月
    19日因他案妨害風化案件執行完畢（見本院卷第15頁反面之
    前科表），俟99年4 月1 日再犯本件詐欺罪，其間相隔約11
    月之久，參以被告自稱曾在麥寮六輕工業區工作，及其之所
    以詐騙告訴人，係因見告訴人年老可欺，因而一再前往告訴
    人住處佯稱欲向其借貸款項，除此之外，被告別無以同樣方
    式向其他被害人行騙等情，足見被告係因有機可乘，乃一時
    基於貪念，而多次向告訴人行騙，其本身並非以此作為主要
    謀生途徑，亦與一般以此為常業者動輒詐騙數十人甚至數百
    人之情迥然不同，實難遽而認定其果有之犯罪習慣，或因遊
    蕩或懶惰成習而犯罪。揆諸前揭司法院大法官解釋及最高法
    院判決意旨，應認藉由刑罰之執行已足生警懲而收根絕惡性
    之效，被告尚無須諭知於刑之執行前，令入勞動場所強制工
    作之必要，檢察官聲請併諭知被告強制工作，即難允准。
五、經核原判決上開認事用法，均無不合，量刑亦屬允當。原審
    公訴人上訴意旨雖以：「被告張良遠正值青壯之年，不以正
    當途徑賺取所需金錢，為供自己賭博花用，見告訴人林進財
    年老獨居，且善良可欺，竟利用告訴人之同情心，一再詐取
    錢財，致告訴人受有44萬5 千5 百元之損失，畢生積蓄遭詐
    騙殆盡，被告之惡性重大，犯罪所生之損害亦非輕微，其於
    原審雖與告訴人達成和解，惟並未依和解內容按期履行賠償
    責任，告訴人所受損害迄今未獲填補，足見被告犯後態度亦
    難謂良好，原審未詳予審酌上述情狀及刑法第57條第1 款、
    第9 款、第10款所列事項，僅量處有期徒刑1 年之刑，顯屬
    過輕；又被告有竊盜前科，於99年間除犯本案接續多次向告
    訴人詐騙錢財外，尚另犯幫助詐欺取財犯行，經臺灣臺南地
    方法院檢察署檢察官以100 年度偵字第1497號、100 年度偵
    緝字第164 號聲請簡易判決處刑，顯見被告因懶惰成習而一
    再犯罪，且欠缺正確之工作習慣及謀生觀念，實有令其入勞
    動場所強制工作之必要，然原審並未查證被告是否有固定之
    正當職業，僅憑被告自己之陳述，即遽信被告所稱其自99年
    8 月起至100 年4 月止在麥寮六輕工業區工作之說詞，並據
    此認定被告並非以行騙作為主要謀生途徑，此部分認定事實
    明顯缺乏充分之依據，原審以此理由不予宣告令被告強制工
    作，適用法律難謂無誤，請撤銷原判決，對被告判處有期徒
    刑1 年6 月，並諭知強制工作之保安處分」等語。惟按量刑
    之輕重，係屬事實審法院得依職權自由裁量之事項，苟已斟
    酌刑法第57條各款所列情狀，而未逾越法定刑度，不得遽指
    為違法（最高法院85年度台上字第2699號判決要旨參照）。
    本件量刑部分，原判決所審及上情，均屬已就刑法第57條所
    列多款情狀審酌，並無有何違反比例及平等原則之情；又被
    告除犯本件外，雖另因幫助詐欺取財犯行，經臺灣臺南地方
    法院檢察署檢察官聲請簡易判決處刑，然被告確於原審判決
    前（99年10月22日至100 年2 月25日）曾於雲林六輕工作，
    且日薪為1 千元，此有紘毅企業社出具被告工作及薪資表在
    卷可佐（見本院卷第34-35 頁），則原審考量被告犯罪情狀
    及工作狀況等情，以尚難遽認被告果有犯罪習慣，或因遊蕩
    或懶惰成習而犯罪，而認藉由上開刑罰之執行已足使被告生
    警懲而收根絕惡性之效，爰未依檢察官之聲請併予諭知被告
    強制工作，亦屬允當尚無違誤。本件上訴意旨所執前詞，指
    摘原判決不當，均無理由，上訴應予駁回。
據上論斷，應依刑事訴訟法第368 條，判決如主文。
本案經檢察官呂建昌到庭執行職務。
中    華    民    國   100    年    9     月    27    日
              刑事第三庭    審判長法  官  莊崑山
                                  法  官  簡志瑩
                                  法  官  張意聰
以上正本證明與原本無異。
本件判決不得上訴。
中    華    民    國   100    年    9     月    27    日
                                  書記官  王秋淑
附錄本判決論罪科刑法條：
刑法第339 條第1 項
意圖為自己或第三人不法之所有，以詐術使人將本人或第三人之
物交付者，處5 年以下有期徒刑、拘役或科或併科1 千元以下罰
金。